【裁判字號】    90,訴,1260
【裁判日期】    901218
【裁判案由】    徵收補償
【裁判全文】
高雄高等行政法院判決                              九十年度訴字第一二六○號
                              .
    原      告   甲○○
    被      告   內政部
    代  表  人   張博雅部長
    訴訟代理人   丙○○
                 乙○○
右當事人間因徵收補償事件，原告不服行政院中華民國八十九年八月七日台八九訴字
第二三三六七號再訴願決定，提起行政訴訟，本院判決如左：
    主  文
原告之訴駁回。
訴訟費用由原告負擔。
    事  實
一、事實概要：
    台南縣永康市公所於民國八十四年間為辦理都市計畫次一－三號道路工程，需用
    坐落台南縣永康市○○段第一四一－三地號等六十七筆土地，合計面積一．二八
    六五公頃，原由台南縣政府報經（精省前）台灣省政府以八十五年三月八日八五
    府地二字第一四七○六五號函核准徵收該等土地及附帶徵收其地上物，並報內政
    部八十五年三月十五日台內地字第八五○三三一四號函備查及交台南縣政府以八
    十五年三月二十六日府地用字第四九○七五號函依法公告徵收在案。嗣台南縣政
    府以前開土地徵收案之永康市○○段一一二一－二地號等五十筆土地，係位處於
    「高速公路永康交流道特定區域都市計畫」範圍內，而台灣省政府辦理該都市計
    畫第二次通盤檢討時，其附帶條件規定以市地重劃方式開發，乃報經台灣省政府
    以八十八年六月二十四日八八府地二字第一五四三八八號函核准撤銷先前之徵收
    處分，並由台南縣政府以八十八年八月十七日八八府地用字第一四五四○九號公
    告。公告期間自八十八年八月十七日起至八十八年九月十六日止，台南縣政府亦
    依法通知土地所有權人於期限內繳回領取之價款。原告不服，以其所有坐落於台
    南縣永康市○○段第一一三○之一號土地，面積計有五五○平方公尺，已被徵收
    供作道路使用，且地上物已被拆除，應已完成徵收使用，乃向內政部提起訴願，
    請求撤銷台灣省政府八十八年六月二十四日八八府地二字第一五四三八八號函同
    意撤銷徵收之處分，並發給補償費，惟遭訴願決定駁回。原告猶不甘服，復循序
    提起再訴願，亦遭駁回，遂提起本件行政訴訟。
二、兩造聲明：
  (一)原告聲明求為判決：
    (1)先位聲明：
      再訴願、訴願決定及原處分均撤銷。
      被告應發給原告徵收土地補償費新台幣（下同）一千二百三十二萬元及地上
        物補償費九萬六千元。
      訴訟費用由被告負擔。
    (2)備位聲明：
      被告應返還原告一百九十八萬九千零四十元之不當得利金。
      訴訟費用由被告負擔。
  (二)被告聲明求為判決：
    如主文所示。
三、兩造之爭點：
    原告所有之台南縣永康市○○段第一一三○之一號土地，前因台南縣永康市○○
    道路工程而經台灣省政府核准徵收。嗣該土地因都市計畫而須以市地重劃方式開
    發，台灣省政府遂又撤銷先前之徵收處分，則台灣省政府之撤銷徵收處分是否合
    法﹖及原告請求被告發還土地及地上作物之補償費及給付不當得利金是否有理由
    ﹖此為兩造之爭執所在。
  甲、原告主張之理由：
    1.按都布計畫法第四十八條規定：「按本法指定之公共設施保留地，供公用事業
      之用者，由各該事業機構依法予以徵收或購買，其餘由該管政府或鄉鎮縣轄市
      公所依左列方式取得之：一、徵收。二、區段徵收。三、市地重劃」。姑不論
      「徵收」乙項為政府取得公共設施保留地之第一位階，其與「市地重劃」相較
      ，至少順位在前，更何況法律亦未明定「市地重劃」應優先於「徵收」而為之
      。又據市地重劃實施辦法第十一條規定：「左列事項非屬本條例第五十九條第
      一項規定公告禁止或限制事項：．．．．四、強制執行，土地徵收或法院判決
      確定申請登記者．．．」，可見「市地重劃」並不排斥「徵收」之立法精神與
      規定。又平均地權條例第五十九條復規定：「重劃地區選定後，直轄市或縣（
      市）政府得視實際需要，報經上級主管機關核定後，分別或同時公告禁止或限
      制左列事項．．．前項禁止或限制期間以一年六個月為期」。另市地重劃辦法
      第十一條第二項規定：「本條例（註：平均地權條例）第五十九條第二項所稱
      禁止或限制期間以一年六個月為期，係指不論分別或同時各別或同時辦理公告
      禁止或限制，其全部時間合計不得超過一年六個月」；該辦法第十二條亦規定
      ：「．．．等事項加以管制，於禁止或限制期限屆滿時，立即通知註銷」。本
      案土地依據高速公路永康交流道特定區都市計畫，於六十七年公告開放之時，
      已完成主計畫及細部計畫，並於公告三十天期滿，即開放發照建築，直到第二
      次通盤檢討之前，凡實施十八年之久，均未變更。八十五年二月十三日公告之
      「第二次通盤檢討」，僅在說明書中記載「幹二號道路北端兩側圈選示範地區
      採市地重劃方式開發」，其理由為「為加速並促進都市健全發展，就本計畫地
      區整體考量圈選幹二號道路北端兩側三九、四六公頃地區以市地重劃方式開發
      」，並非如訴願決定書所引用內政部八十三年八月三十日台內管字第八三八八
      三○五號函所規範「都市計畫中屬後期發展區之土地．．．」。又本案圈選為
      市地重劃區之附帶條件為「本地區以市地重劃方式開發後，始得發照建築」，
      其發照建築之限制，自八十五年二月十三日第二次通盤檢討公告日期起，至八
      十八年八月十七日公告撤銷徵收日止，已歷時三年六個月，早已逾越平均地權
      條例第五十九條及市地重劃實施辦法第十一條、第十二條，不得超過一年六個
      月之規定，依照市地重劃實施辦法第十二條之規定，早該註銷其限制發照建築
      之規定。因此，被告機關於八十八年八月十七日之撤銷公告顯然違法。
    2.本案土地之公告徵收，係被告提起，依法經上級行政機關核准辦理公告，容或
      違反內政部解釋所定原則，但並未見有違反都市計畫法、平均地權條例及市地
      重劃實施辦法禁止之規定，期間容或有行政疏失，亦屬相關行政機關之錯誤，
      絕非人民之過失，如因行政機關出爾反爾的行為將損害加諸人民身上，由人民
      承擔，實有違信賴保護原則及誠信原則。
    3.次查本案撤銷徵收之公告中，公告事項第五項「撤銷徵收土地應繳回之徵收價
      額繳回期限受理繳回地點．．．」及第七項「逾期不繳回徵收款者，登記為公
      有土地」；及台南縣政府八十八年八月十七日府地用字第一四五四○九號函
      說明第四項：「本案土地其徵收價額如未經所有權人領取，本府將於撤銷徵收
      公告後，即辦理發還土地相關事宜。」；另第五項則規定「撤銷徵收公告後，
      即可受理原土地所有權人繳回徵收價款，繳回期間至八十九年三月十六日止，
      繳回地點台灣土地銀行新營分行，如未於上開期間內繳回徵收價款者，不予發
      還原有土地，並登記為公有土地」云云，則對同一案件之已領取價款者，不論
      其土地是否已被使用，均賦予選擇繳回價款，發還土地或不繳回價款，將土地
      登記為公有土地之權利，而對於尚未領取價款者，則不問其土地是否已被接管
      使用，一律不再發給地價而將土地發還，亦不提徵收期間以徵收為由，占用民
      地，強拆地上物，受害業主權利如何補償之問題，其行政處分粗糙而不公，無
      視人民之權利，其行政處分實屬不當。
    4.訴願決定對原告所有土地已供道路使用及地上農作物被鏟除乙事，認為「核屬
      另一事件」及再訴願決定認為「核屬私權爭執非本件所得審究」，惟查：
      (1)原告所有永康段第一一三○－一號土地，係基於用地機關台南縣永康市公所
        為開闢都市計畫次一－三號道路工程需地，由台南縣政府報經台灣省政府核
        准，以八十五年三月二十八日府地用字第四九七○九號公告徵收後，由用地
        機關辦理發包於八十六年六月十三日開工拆除地上物接管土地，並非因其他
        原因所占用，何能謂為「另一事件」？而土地係因行政機關行使公權力，依
        法定程序辦理公告徵收而拆除地上物，接管土地，其徵收行為及拆除地上物
        接管土地，土地所有權人均信賴其為公權力行使，並非人民得自行決定是否
        願意接受徵收使用，其為公權力行使之結果，至為明顯，所謂「核屬另一事
        件」及「核屬私權爭執」，實屬卸責之詞。
      (2)原告所有土地既因台南縣政府行使公權力而徵收接管使用，並於事後公告撤
        銷徵收，要「發還土地」，則系爭土地自八十六年六月十三日開工拆除地上
        物接管土地至八十八年九月十六日撤銷徵收公告期滿所謂「發還土地」止，
        均處在被徵收，並由需地機關掌握使用狀態。如果原告請求之先位請求撤銷
        徵收之行政處分未能予以撤銷，並補發徵收地價補償金，則原告備位請求被
        告返還依當年公告現值百分之十計算之不當得利金，以一般觀念，占用者可
        得到相當租金之不當得利，其自應返還予土地所有權人，始為公允。
    5.又台南縣政府八十八年八月十七日府地用字第一四五四○九號公告事項第七項
      及八十八年八月十七日八八府地用字第一四五四○九號函說明五所做行政處分
      ，既然訂有「已領款之業主而未繳回徵收價款者，不予發還原有土地並登記為
      公有土地」之選擇空間，並非全部一律撤銷徵收，則原告基於系爭土地已被拆
      除地上物且被接管供道路使用，請求比照發給地價款，將土地登記為公有土地
      ，應屬有理由。
    6.至於有關本案地價補償價款及地上物補償款金額，係依據台灣省政府八十五年
      三月八日府第二字第一四七○六五號函核准，台南縣政府八十五年三月二十六
      日八五府地用字第四九○七五號公告徵收高速公路永康交流道特定區都市計畫
      次一－三號道路工程用地土地補償地價清冊第二頁記載原告所有永康市○○段
      第一一三○之一號面積五五○平方公尺，補償地價為一千二百三十二萬元；暨
      次一－三號道路徵收土地改良物補償清冊（農作物部分），載明原告所有永康
      段第一一三○－一號土地改良物芒果三十株，十一年生以上，每株三、二○○
      元，合計九萬六千元，均係本案土地徵收，原處分機關應發給原告之款項，是
      原告請求被告發還上開補償費，依法並無不合。
  乙、被告主張之理由：
    1.按「依本法指定之公共設施保留地供公用事業設施之用者，由各該事業機構依
      法予以徵收或購買﹔其餘由該管政府或鄉、鎮、縣轄市公所依左列方式取得之
      ﹕一、徵收。二、區段徵收。三、市地重劃。」、「都市計畫範圍內，各級政
      府徵收土地或撥用公有土地，不得妨礙當地都市計畫。．．．」，為行為時都
      市計畫法第四十八條及第五十二條前段所明定。復查「都市計畫中屬後期發展
      區之土地都市計畫書既規定以市地重劃方式辦理。否則不得發照建築，自應依
      都市計畫書規定以市地重劃方式辦理。惟在實施市地重劃前範圍內公共設施用
      地確有先行興闢之必要，又無法協調土地所有權人同意先行提供使用，擬以其
      他方式取得時，應先循都市計畫變更程序，修正計畫書所訂開發方式後為之。
      」，前經本部八十三年八月三十日台內營字第八三八八三○五號函釋在案。本
      案台南縣永康市公所為辦理都市計畫次一－三號道路工程，需用坐落台南縣永
      康市○○段第一四一－三地號等六十七筆土地，合計面積一．二八六五公頃，
      並附帶徵收其地上物，原由台南縣政府報經台灣省政府以八十五年三月八日八
      五府地二字第一四七○六五號函核准徵收，並報本部八十五年三月十五日台內
      地字第八五○三三一四號函備查及交台南縣政府以八十五年三月二十六日八五
      府地用字第四九○七五號公告徵收。嗣台南縣政府以案內永康市○○段第一一
      二一－二地號等五十筆土地，因公告徵收當時都市計畫規定以市地重劃方式開
      發，乃報經台灣省政府八十八年六月二十四日八八府地二字第一五四三八八號
      函同意撤銷徵收，並經台南縣政府以八十八年八月十七日府地用字第一四五四
      ○九號公告撤銷徵收，公告期間自八十八年八月十七日至八十八年九月十六日
      止。按本件原土地徵收核准案內部分土地因都市計畫書規定應以市地重劃方式
      辦理，台灣省政府將該部分土地及其地上物徵收核准案予以撤銷，揆諸上開規
      定，並無不當。
    2.至訴稱其土地已供道路使用及地上物已被拆除，請求發給不當得利金乙節，核
      屬另一事件，併予指明。
    理  由
一、本案之原處分機關為台灣省政府，惟精省後，台灣省政府業務分別由行政院各部
    會處局署等承受。茲依台灣省政府功能業務與組織調整暫行條例第四條第一項「
    省政府與其所屬機關（構）或學校原執行之職權業務，依其事務性質、地域範圍
    及興辦能力，除由行政院核定，交由省政府辦理者外，其餘分別調整移轉中央相
    關機關或本省各縣（市）政府辦理。」及行政院八十八年六月三十日台內字第
    二五三五五號令頒布之「內政部主管法律及中央法規配合台灣省政府功能業務與
    組織調整整理表」規定，本案原處分機關台灣省政府原來職掌有關土地徵收之業
    務應移由內政部承受。從而，本件應以內政部為被告，合先敘明。
二、原告主張其所有坐落於台南縣永康市○○段第一一三○－一號土地，面積計有五
    五○平方公尺，前因台南縣永康市公所為辦理都市計畫次一－三號道路工程，原
    由台南縣政府報經台灣省政府以八十五年三月八日八五府地二字第一四七○六五
    號函核准徵收該等土地及附帶徵收其地上物，並報內政部八十五年三月十五日台
    內地字第八五○三三一四號函備查及交台南縣政府以八十五年三月二十六日府地
    用字第四九○七五號函依法公告徵收，並經用地機關即台南縣永康市公所於八十
    六年六月十三日將地上物剷除，歷時三年半後，台南縣政府以包括原告所有之系
    爭土地在內之五十筆土地因公告徵收當時，都市計畫規定以市地重劃方式辦理，
    乃報經台灣省政府以八十八年六月二十四日八八府地二字第一五四三八八號函核
    准撤銷先前之徵收處分，並由台南縣政府以八十八年八月十七日八八府地用字第
    一四五四○九號公告在案等情，固有上開函示附卷可稽，且為兩造所不爭執，惟
    原告主張依都市計畫法及市地重劃實施辦法規定，「市地重劃」並無優先於「徵
    收」之順序，且亦不相互排斥。而台灣省政府既核准徵收原告之系爭土地在先，
    且系爭土地已被徵收供作道路使用，地上物亦已被拆除，應已完成徵收使用，乃
    台灣省政府卻於事後又為撤銷徵收之處分，其合法性自有疑義云云，故先位聲明
    請求撤銷台灣省政府八十八年六月二十四日八八府地二字第一五四三八八號函同
    意撤銷徵收之處分及訴願、再訴願決定，並發給徵收補償費一千二百三十二萬元
    及地上物補償九萬六千元，惟查：
    1.按「依本法指定之公共設施保留地供公用事業設施之用者，由各該事業機構依
      法予以徵收或購買﹔其餘由該管政府或鄉、鎮、縣轄市公所依左列方式取得之
      ﹕一、徵收。二、區段徵收。三、市地重劃。」、「都市計畫範圍內，各級政
      府徵收土地或撥用公有土地，不得妨礙當地都市計畫。．．．」，為行為時都
      市計畫法第四十八條及第五十二條前段所明定。復查「都市計畫中屬後期發展
      區之土地，都市計畫書既規定以市地重劃方式整體開發，否則不得發照建築，
      自應依都市計畫書規定以市地重劃方式辦理。惟在實施市地重劃前範圍內公共
      設施用地確有先行興闢之必要，又無法協調土地所有權人同意先行提供使用，
      擬以其他方式取得時，應先循都市計畫變更程序，修正計畫書所訂開發方式後
      為之。」，亦經內政部八十三年八月三十日台內營字第八三八八三○五號函釋
      在案。
    2.本件台南縣永康市公所為辦理都市計畫次一－三號道路工程需要，前由台南縣
      政府函請台灣省政府徵收台南縣永康市○○段第一四一－三地號等六十七筆土
      地，並附帶徵收其地上物，並經台灣省政府以八十五年三月八日府第二字第一
      四七○六五號函核准徵收。嗣後台南縣政府依據台灣省政府上開公函及土地法
      第二百二十七條暨同法施行法第五十五條規定，以八十五年三月二十六日府地
      用字第四九○七五號公告，公告期間自八十五年三月二十六日起至八十五年四
      月二十五日止，期滿後台南縣政府即依據平均地權條例第十條以及土地法第二
      百三十三條規定，以八十五年五月一日府地用字第六九八一三、六九八一四號
      函通知土地所有權人於八十五年五月八日發放補償費在案。惟台南縣政府於發
      放補償費前二天（五月六日）接獲台灣省政府建設廳於八十五年五月三日建四
      字第六一七七九三號函示永康交流道特定區第二次通盤檢討於八十五年二月十
      五日發布實施，既已規定「採市地重劃方式開發」，則台南縣永康市公所辦理
      都市計畫次一－三號道路工程之部分土地，應請依都市計畫說明書規定辦理。
      案經台灣省政府向被告請示，被告乃於八十七年八月七日以台內地字第八七九
      三二三二號函核台灣省政府地政處以：本案應依都市計畫書之規定以市地重劃
      方式辦理。嗣台南縣政府復報經台灣省政府以八十八年六月二十四日八八府地
      二字第一五四三八八號函核准撤銷先前之徵收處分，並由台南縣政府以八十八
      年八月十七日八八府地用字第一四五四○九號公告。公告期間自八十八年八月
      十七日起至八十八年九月十六日止，台南縣政府亦依法通知土地所有權人於期
      限內繳回領取之價款。準此，台灣省政府就原告所有之系爭土地撤銷其徵收之
      處分，依法尚無不合。是原告以台灣省政府既核准徵收原告之系爭土地在先，
      卻於事後又為撤銷徵收之處分，其合法性自有疑義云云，並不可採。至原告主
      張台南縣政府迄八十八年八月十七日公告撤銷徵收日止，距原徵收土地之處分
      已歷時三年六個月，早已逾越平均地權條例第五十九條第二項及市地重劃辦法
      第十一條第二項「禁止或限制期間以一年六個月為期」之規定，因而台南縣政
      府之上揭撤銷公告顯然違法乙節，惟：平均地權條例第五十九條第二項及市地
      重劃辦法第十一條第二項所稱「禁止或限制期間以一年六個月為期」者，其禁
      止或限制之事項乃係指平均地權條例第五十九條第一項第一款：土地移轉、分
      割或設定負擔；第二款：建築改良物之新建、增建、改建或重建及採取土石或
      變更地形而言，與本件就原告所有之系爭土地應依都市計畫書之規定以市地重
      劃方式辦理，而撤銷原徵收土地之處分無關，原告上開主張，容有誤解。
    3.又上揭台南縣政府八十八年八月十七日府地用字第一四五四○九號公告中，其
      公告事項第五項已訂有「撤回徵收土地應繳回徵收之價額、繳回期限及受理繳
      回地點．．」；第七項亦訂有「逾期不繳回徵收價款者，登記為公有土地」之
      規定，本案原告前因土地被徵收而應受領之地價補償價款及地上物補償款金額
      ，業經台南縣政府於八十五年五月八日發放，雖原告因故未前往指定地點領取
      ，惟嗣後該項補償費既經台南縣政府依法收回，則台南縣政府將原告所有之系
      爭土地發還予原告，即非無據。是原告先位聲明請求被告將土地登記為公有土
      地，並將徵收之土地補償費一千二百三十二萬元發還予原告云云，為無理由。
      至原告主張其地上農作物全部被剷除，乃一併請求補償九萬六千元乙節（參本
      院卷徵收土地改良物補償清冊），因此部分係台南縣永康市公所僱請包商開闢
      道路工程而予以損害，要非因台灣省政府撤銷徵收處分而造成之損害，故原告
      請求被告應予補償，亦無理由。
    4.其次，有關備位之訴部分，原告另主張其所有之系爭土地既因台南縣政府行使
      公權力而自八十六年六月十三日開工拆除地上物並接管土地，迄至八十八年九
      月十六日撤銷徵收公告期滿而「發還土地」止，被告自應返還依當年公告現值
      百分之十計算相當租金損害之不當得利一百九十八萬九千零四十元云云，惟查
      ：所謂公法上不當得利，乃係指欠缺公法上之法律原因而獲有利益，致他人受
      有損害而言。本件台灣省政府僅係就原告所有系爭土地之徵收及撤銷徵收本其
      權責而為處分，並未事實上接管且占有系爭土地，自難謂獲有利益可言。因此
      ，原告主張被告因需地機關占用及使用系爭土地而獲有不當得利云云，自難採
      據，應不予准許。
三、綜上所述，原告所有之系爭土地因位處於「高速公路永康交流道特定區域都市計
    畫」範圍內，須以市地重劃方式開發，從而台灣省政府乃撤銷先前之徵收處分，
    尚無違誤。一再訴願決定遞予維持，亦無不合。原告起訴先位聲明請求再訴願決
    定、訴願決定及原處分均撤銷，並請求被告應發給原告徵收土地補償金一千二百
    三十二萬元及地上物補償費九萬六千元；備位聲明請求被告應返還原告一百九十
    八萬九千零四十元之不當得利，均無理由，應予駁回。
四、據上論結，本件原告之訴為無理由，爰依行政訴訟法第一百九十五條第一項後段
    、第九十八條第三項前段，判決如主文。
中      華      民      國      九十    年      十二    月      十八    日
                                高雄高等行政法院第三庭
                                            審判長法官  林茂權
                                            法      官  蘇秋津
                                            法      官  邱政強
右為正本係照原本作成。
如不服本判決，應於判決送達後二十日內向本院提出上訴書狀，其未表明上訴理由者
，應於提起上訴後二十日內向本院提出上訴理由書（須按對造人數附繕本）；如於本
判決宣示或公告後送達前提起上訴者，應於判決送達後二十日內補提上訴理由書（須
附繕本）。未表明上訴理由者，逕以裁定駁回。
提起上訴應預繳送達用雙掛號郵票七份（每份三十四元）。
中      華      民      國      九十    年      十二    月      十八    日
                                            法院書記官  涂瓔純


司法院資訊處製作；財團法人民間司法改革基金會備份。
